【裁判字號】    91,訴,826
【裁判日期】    920331
【裁判案由】    空氣污染防制法
【裁判全文】
臺北高等行政法院判決                              九十一年度訴字第八二六號
                              .
    原      告  五峰行建材實業有限公司
    代  表  人  甲○○
    被      告  臺北縣政府
    代  表  人  蘇貞昌縣長）.
    訴訟代理人  丙○○兼送達.
                戊○○
                丁○○
右當事人間因空氣污染防制法事件，原告不服行政院環境保護署中華民國九十一年一
月七日環署訴字第九○○○六九八七一號訴願決定，提起行政訴訟。本院判決如左：
    主  文
訴願決定及原處分均撤銷。
被告應返還原告新台幣壹拾萬元。
訴訟費用由被告負擔。
    事  實
壹、事實概要：
    緣原告五峰行建材實業有限公司從事建築用材料買賣作業，被告臺北縣政府所屬
    環境保護局（下簡稱環保局）於民國（下同）九十年八月十四日派員前往稽查結
    果，認定原告有於工廠（坐落臺北縣三峽鎮○○路○段一二二號）廠內空地露天
    燃燒廢木材、樹枝等事業廢棄物，無有效防制設備，致產生明顯顆粒狀污染物散
    布於空氣中，造成空氣污染之情事，於拍照存證後，以原告違反行為時空氣污染
    防制法第二十九條第一項第一款規定，依同法第五十四條第一項規定，於九十年
    八月二十四日以九十北府環二字第三○四一四五號函所附北府環二字（空污罰）
    字第一三一八九號處分書，裁處原告新台幣（下同）十萬元罰鍰。原告不服，提
    起訴願，旋遭駁回，乃向本院提起行政訴訟。
貳、兩造聲明：
一、原告聲明求為判決：
    訴願決定、原處分鈞撤銷，並命被告反還原告新台幣十萬元罰鍰。
二、被告聲明求為判決：
    駁回原告之訴。
參、兩造之爭點：原告是否應對他人在其工商廠、場內所為空氣污染行為負責？
一、原告主張之理由：
(一)、查八月十四日當日，原告處於停工狀態，留守員工因無工作可作正在聊天，鄰人
    乙○○正好在場，因發現廠前榕樹上樹葉有螞蟻窩，即主動向員工借用公司空地
    把樹葉放在廢棄空桶中燃燒，焚燒五分鐘後，環保局稽查人員見狀即向乙○○要
    求進入原告廠內，並要廠內員工將火澆熄及聯絡工廠負責人，因當日原告負責人
    未在現場，稽查人員轉而要求原告員工以私人名義簽名，否則要告發原告違反空
    氣污染防制法，但原告員工因自認非行為人故拒絕簽名，被告據此對原告作成處
    分，尚有疑點應澄清：
１、稽查人員拍攝之照片顯示：係原告員工配合稽查人員之要求而提水將火澆熄，原
    告並無焚燒事業廢棄物之具體行為。
２、乙○○雖在原告公司廠區焚燒樹葉，惟焚燒過程只有五分鐘尚未產生明顯之粒狀
    污染物，稽查人員拍攝相片中之白煙係原告員工配合澆水過程中產生之水蒸氣，
    一般焚燒樹葉過程中產生之煙霧應為灰色，基於空氣污染防制法第二十九條第一
    項各款立法之原義，應係管制可能產生空氣中有害觀瞻及可能危害人體之懸浮微
    粒及有毒氣體，水蒸氣之白煙當未在管制之列。且稽查人員當日未攜帶量測儀器
    ，肉眼亦未見到明顯粒狀污染物，怎可認定原告違反空氣污染防制法第二十九條
    第一項第一款規定。
３、稽查人員要求原告員工用水把火澆熄再予以照相，是否有引誘違規之嫌，違反環
    境保護稽查相關作業程序。
(二)、原告負責人於九十年九月十日前往被告所屬環保局進行查證，環保局承辦人員當
    面告知，若將點火燃燒之人找出，即就行為人名義處分，事後經查證確認點火者
    為乙○○所為，被告所屬環保局卻認定原告避重就輕，實有欠公允。
二、被告主張之理由：
(一)
１、行為時空氣污染防制法第二十九條第一項第一款之規定，在各級防制區內，不得
    有前列行為，係屬行為管制，且該項行為管制係指未經排放管道排放空氣污染物
    之空氣污染管制行為，未因燃燒一般廢棄物或事業廢棄物而有免責之規定。
２、行為時空氣污染防制法第二十九條規定，露天燃燒為禁止之行為，且無排放管制
    標準之規定，依空氣污染防制法施行細則第三十三條第二款第二目規定，得由稽
    查人員以肉眼進行空氣污染源設施或污染物排放狀況之檢查，而從事檢查之人員
    均經專業訓練，其檢查之結果，自足可信。原告指未攜帶量測儀器云云，委屬法
    令之誤解，洵非可採。
３、行為時空氣污染防制法第六十五條之規定，通知限期補正、改善期間，以九十日
    為限；惟露天燃燒行為之污染，僅需撲滅火源即可立即改善完成，毋須限期，故
    本府稽查人員要求該公司員工用水把火澆熄再予以照相，為稽查污染源改善完成
    佐證之必要，非可作為稽查處分之主要依據。且原告於廠區內露天燃燒廢木材之
    行為，業經本府稽查人員已先行拍照佐證違規事實，洵屬明確，依法處分並無違
    誤。
(二)、原告既為合法之廠商，自應秉企業之良知良能，明瞭相關法令並善盡管理之責，
    以符合環保要求，實為其不可推諉之責任；惟其不僅未善盡管理之責，而任於廠
    區內進行露天燃燒以致造成空氣污染行為，自不能因現場工作人員拒絕於稽查紀
    錄表上簽名而免責。就當時所拍攝之違規照片，原告所燃燒之廢棄物中含有樹木
    及廢木材，且粒狀污染物散佈於空氣中之情形明顯可見，違規事實明確，依法處
    分實無不當。
    理  由
一、按行為時空氣污染防制法第二十九條第一項第一款規定：「一、從事燃燒、融化
    ‧‧‧或其他操作，致產生明顯之粒狀污染物，散佈於空氣或他人財物。」暨依
    同法第五十四條：「違反第二十九條第一項各款情之一者，處新台幣五千元以上
    十萬元下罰鍰；其違反者為工商廠、場，處新台幣十萬元以上一百萬元以下罰鍰
    。」上開法條以違反者係工商廠、場所為加重處罰之要件，係以工商廠、場所因
    作業產生之粒狀污染物較為大量且嚴重，故有從嚴處罰之必要，是以以上開加重
    處罰科罰者，必從事燃燒致產生明顯之粒狀污染物，散佈於空氣之行為應與工商
    廠、場相有營運操作必要之關聯性始可，例如污染係該工商廠、場運轉所產生者
    ，或工商廠、場因法規、契約或前行為負有防止之義務，而有監督管理之義務而
    未為者，如工商廠、場受僱人因職務所為之污染，始可以該工商廠、場未盡監督
    義務予以科罰。若該工商廠、場並未有產生任何明顯之粒狀污染物之行為，而係
    與該工商廠、場操作運轉無關之其他人行為，雖發之地點係在工商廠、場內，仍
    應就該他人個別之污染行為科罰，而不得遽以對該工商廠、場以上開加重處罰之
    規定相繩。
二、原告從事建築用材料買賣作業，被告臺北縣政府所屬環保局於九十年八月十四日
    派員前往稽查結果，認定原告有於（坐落臺北縣三峽鎮○○路○段一二二號）工
    廠廠內空地露天燃燒廢木材、樹枝等事業廢棄物，無有效防制設備，至產生明顯
    顆粒狀污染物散布於空氣中，造成空氣污染之情事，於拍照存證後，以原告違反
    行為時空氣污染防制法第二十九條第一項第一款規定，依同法第五十四條第一項
    規定，於九十年八月二十四日以九十北府環二字第三○四一四五號函所附北府環
    二字（空污罰）字第一三一八九號處分書，裁處原告新台幣十萬元罰鍰等情，有
    上開處分書及函並有稽查紀錄可按，並為兩造所不爭，堪認為實。原告不服，循
    序提起本件行政訴訟，主張：被告所屬環保局人員稽查當日，係鄰人乙○○於原
    告廠區內燃燒螞蟻窩，並非原告員工；且被告所見白煙，為澆熄該焚燒物所生之
    水蒸氣，並未產生空氣污染防制法立法所欲管制的空氣中有害觀瞻及可能危害人
    體之懸浮微粒及有毒氣體，被告所為處分不當等語。
三、本院判斷如下：
(一)、原告主張八月十四日稽查當日，原告處於停工狀態，此有被告稽查人員於本院準
    備程序中稱系爭現場僅開小門，且有稽查當天之原告公司之大門及側門照片可查
    ，是原告主張稽查當天係停工狀態，自屬可採，足見本件燃燒行為與原告工廠之
    操作營運並無關聯，此首應確認之事實。
(二)、經查本件燃燒行為係鄰人乙○○所為，此經鄰人乙○○到庭結證屬實，核與被告
    之稽查人員在本本院準備程序為證時，亦承認當天確有二名年輕人一名老人，二
    名年輕人並不承認燃燒行為等語相符（按證人乙○○於民國十八年出生，本件事
    實發生時其年七十二歲，見本院九十二年二月二十五日準備程序筆錄），此外並
    有鄰人乙○○於九十年九月十日所為證明書附於訴願卷可查，足見本件燃燒行為
    係鄰人乙○○所為無訛，且與原告為工商廠、場之人或操作無關。則本件在稽查
    當日，縱有燃燒致污染之行為，本件違章責任究不得歸於原告，而應以鄰人乙○
    ○為科罰對象。
(三)、又查鄰人乙○○僅係原告之前員工，目前與原告並無任何僱佣關係，此亦經鄰人
    乙○○證述屬實，則原告對鄰人乙○○依法規契約或任何前行為，並無負有監督
    管理之責任，原告所負工商廠、場責任，應不包括與其工商廠、場營運操作無關
    之第三人之行為。是以鄰人乙○○在原告工商廠、場內之行為，應為獨立之科罰
    事由，自不得以原告在其工商廠、場範圍內未盡監督管理之責，為對原告工商廠
    、場處罰之原因，併此敘明。
四、綜上所述，本件被告遽以原告違反行為時空氣污染防制法第二十九條第一項第一
    款規定，依同法第五十四條第一項後段規定，科處罰鍰十萬元，尚有違誤，訴願
    決定未予糾正，亦嫌疏略。原告執以指摘，為有理由，原告聲明求為撤銷訴願決
    定及原處分，並依行政訴訟法第百九十六條規定請求被告回復狀之必要處置即返
    還已執行完畢之新台幣十萬元，即無不合，應予准許，應由本院將訴願決定及原
    處分均予撤銷，准如主文示之請求。
據上論結，本件原告之訴為有理由，並依行政訴訟法第九十八條第三項前段，判決如
主文。
中      華      民      國    九十二    年      三      月    三十一    日
                                臺 北 高 等 行 政 法 院  第 五 庭
                                            審 判 長 法  官  張瓊文
                                                     法  官  帥嘉寶
                                                     法  官  劉介中
右為正本係照原本作成。
如不服本判決，應於送達後二十日內，向本院提出上訴狀並表明上訴理由，如於本判
決宣示後送達前提起上訴者，應於判決送達後二十日內補提上訴理由書（須按他造人
數附繕本）。
中      華      民      國    九十二    年      三      月    三十一    日
                                                     書記官  黃明和


司法院資訊處製作；財團法人民間司法改革基金會備份。
